---
title: "Pràctica pre-examen"
subtitle: "Afecta tenir un estil de vida saludable en el nostre rendiment acadèmic?"
date: today
format:
  html:
    theme: lumen
    toc: true
    toc-depth: 3
    embed-resources: true
editor: visual
author: "Miquel Àngel Aguiló Gonzalez"
lang: "ca"
---

Enllaç: <https://github.com/mikiaguilo/Entrega_preexamen>

```{r setup, include=FALSE}
knitr::opts_chunk$set(echo = TRUE, warning = FALSE, message = FALSE)
```

```{r, echo=FALSE}
library(tidyverse)
library(readr)
library(MASS)
library(GGally)
library(dplyr)
```

En aquest treball ens dedicarem a estudiar com afecta dur una vida activa i saludable als estudis, sota la hipòtesi de que dur una vida activa i saludable implica millor rendiment acadèmic. Per això mirarem les **hores d'activitat física** que fa un alumne a la setmana, les **hores de son** de mitjana al dia, **mitjana expedient,** i el **nombre de menjades "trampa"** que fa un alume per setmana. Per altre banda, es demanarà el **Nivell d'energia percebut**: Classificat com "baix", "mitjà", "alt" i "molt alt", la **percepció del nivell d'estrès**: Classificat com "baix", "mitjà", "alt" i "molt alt" i la **satisfacció amb el propi estil de vida**: "dolent", "mitjà, "bo" i "molt bo". A part d'això, també ens interessa la **modalitat del grau** estudiat: (ciències, filologia, activitat física,...) i el **Tipus d'activitat física** que l'alumne fa: (córrer, nedar, ciclisme, ioga, etc.). Anem a simular una mostra de 100 alumnes a partir d'una distribució normal multivariant i la funció sample()

```{r}
set.seed(123)

# Nombre d'observacions
n <- 100

# Definim el vector mitjana i la matriu de covariància per les variables quantitatives
mean <- c(5, 7, 6, 4) # mitjanes per: hores d'activitat, hores de son, expedient, menjades "trampa" per setmana
cov_matrix <- matrix(c(1.5, 1.0, 0.8, 0.7,
                       1.0, 1.2, 1.0, 0.9,
                       0.8, 1.0, 2.0, 1.3,
                       0.7, 0.9, 1.3, 1.3),
                     nrow = 4, ncol = 4)

# Generem dades normals multivariants
quant_data <- mvrnorm(n, mu = mean, Sigma = cov_matrix)
quant_data[,3]=pmin(pmax(round(quant_data[,3], 1),1),10)
Nivell_Energia <- sample(c("baix", "mitjà", "alt","molt alt"), n, replace = TRUE)
Nivell_Estres <- sample(c("baix", "mitjà", "alt","molt alt"), n, replace = TRUE)
Satisfaccio_Estil_Vida <- sample(c("dolent", "mitjà", "bo","molt bo"), n, replace = TRUE)
# Modalitat del grau estudiat
modalitats <- c("ciències", "filologia", "activitat física", "enginyeria", "economia")
Modalitat_Grau <- sample(modalitats, n, replace = TRUE)

# Tipus d'activitat física
activitats <- c("córrer", "nedar", "ciclisme", "ioga", "gimnàs")
Tipus_Activitat <- sample(activitats, n, replace = TRUE)

# Cream el dataframe
dades <- data.frame(
  Hores_Activitat = quant_data[, 1],
  Hores_Son = quant_data[, 2],
  Mitjana_Expedient = quant_data[, 3],
  Menjades_Trampa = quant_data[, 4],
  Nivell_Energia = Nivell_Energia,
  Nivell_Estres = Nivell_Estres,
  Satisfaccio_Estil_Vida = Satisfaccio_Estil_Vida,
  Modalitat_Grau = Modalitat_Grau,
  Tipus_Activitat = Tipus_Activitat
)
```

Per començar a analitzar la nostra observació, farem la matriu de dispersió entre les variables quantitatives.

```{r}
quantitatives= dades %>% dplyr::select(1:4)
ggpairs(
  quantitatives,
  aes(color = dades$Nivell_Estres, fill = dades$Nivell_Estres, alpha = 0.6),
  lower = list(
    continuous = wrap("smooth", size = 0.8, alpha = 0.6),
    combo = wrap("box_no_facet", alpha = 0.7)
  ),
  upper = list(
    continuous = wrap("cor", size = 4)
  ),
  diag = list(
    continuous = wrap("densityDiag", alpha = 0.6)
  )
) +
  theme_minimal() +
  scale_color_manual(values = c("#F8766D", "#7CAE00", "#00BFC4", "#C77CFF")) +
  scale_fill_manual(values = c("#F8766D", "#7CAE00", "#00BFC4", "#C77CFF")) +
  theme(
    legend.position = "top",
    panel.grid = element_blank(),
    axis.text = element_text(size = 10),
    strip.background = element_rect(fill = "#ECECEC")
  )
```

Podem observar una clara relació lineal directe, és a dir, que quan una variable creix, les altres també ho fan. No obstant això, aquesta relació és més forta en altres. Per exemple, la mitjana de la nota, amb el nombre de menjades "trampa" té correlació 0,77, i podem observar al gràfic de dispersió, que els punts segueixen la tendència d'una recta. La que menys correlacionada està és la nota mitjana amb les hores d'activitat. Aquí la dependència és més feble, tot i que també es té que quan una variable creix, l'altre també, però menys marcat.

També ens sirà interessant pel nostre estudi comparar la mitjana de la nota de l'expedient amb les variables ordinals.

```{r}
ordinals= dades %>% dplyr::select(3,5:7)
ggpairs(ordinals)
```

Sembla que no tenim trobem cap gran diferència entre cada nivell. Si és cert que en la part de l'estrés, com menys en tens, més augmenta la nota mitjana, però la diferència no és gaire marcada. Aquí seria interessant fer un contrast d'hipòtesi i veure que per cada nivell d'estrés, la mitjana és diferent, o si són diferents. Ja que es distribueixen com a normals, ho farem per ANOVA, que per construcció les nostres variables són distribucions normals.

```{r}
summary(aov(dades$Mitjana_Expedient~dades$Nivell_Estres))
summary(aov(dades$Mitjana_Expedient~dades$Nivell_Energia))
summary(aov(dades$Mitjana_Expedient~dades$Satisfaccio_Estil_Vida))

```

Els \$p\$-valors són prou grans, llavors acceptem les hipòtesis nul·les, i diem que per a cada variable ordinal deferent, les mitjanes de cada nivell són iguales. Notem que, amb el que deiem abans del nivell d'estrés, és cert que el $p$-valor és més petit, però només podríem acceptar la hipòtesi alternativa amb un nivell de significació del 0.88, el quan no creiem que sigui prou precís.

Per acabar el nostre anàlisi descriptiu, vegem si afecta el tipus d'activitat física que feiem i la modalitat que estudiem.

```{r}

ggplot(dades, aes(x = Tipus_Activitat, y = Mitjana_Expedient, fill = Tipus_Activitat)) +
  geom_violin(trim = FALSE, alpha = 0.7) +  # Diagrama de violí
  geom_boxplot(width = 0.1, color = "black", alpha = 0.5) + 
  labs(title = "Diagrama de Violí de la mitjana de l'expediente per tipus d'actividad física",
       x = "Tipus d'actividat física", y = "Mitjana d'examen") +
  scale_fill_manual(values = c("córrer" = "red", "nedar" = "blue", "ciclisme" = "green", 
                               "ioga" = "yellow", "gimnàs" = "purple")) +
  theme_minimal() +
  theme(axis.text.x = element_text(angle = 45, hjust = 1))
```

Amb aquest diagrama de violí, podem observar que hi ha gaire alguna diferència en com es distribueixen, podríem fer un altre test d'ANOVA i veure si les mitjanes són iguals o no.

```{r}
resultats_anova=aov(dades$Mitjana_Expedient~dades$Tipus_Activitat)
summary(resultats_anova)
```

Efectivament, tenim un $p$-valor baix (0.0128), i si considerem $\alpha=0.05$ i rebutgem la hipòtesi nul·la de que les mitjanes són totes igual, i tendríem diferències en les mitjanes. Executem el test de Tukey post-hoc per veure quines mitjanes difereixen entre elles.

```{r}
TukeyHSD(resultats_anova)
```

Podem concloure, que ioga té una mitjana diferent a les altres, i que la gent que fa ioga té millors resultats acadèmics.

Anem a fer el mateix amb els diferents tipus de modalitats d'estudi.

```{r}
library(ggplot2)

# Crear diagrama de violí per a les modalitats d'estudi
ggplot(dades, aes(x = Modalitat_Grau, y = Mitjana_Expedient, fill = Modalitat_Grau)) +
  geom_violin(trim = FALSE, alpha = 0.7) +  # Diagrama de violí
  geom_boxplot(width = 0.1, color = "black", alpha = 0.5) +  # Boxplot superposat
  labs(
    title = "Diagrama de Violí de la Mitjana de l'Expedient per Modalitat d'Estudi",
    x = "Modalitat d'Estudi",
    y = "Mitjana d'Examen"
  ) +
  scale_fill_manual(values = c("ciències" = "#FF6347", "filologia" = "#4682B4",
                               "activitat física" = "#32CD32", "enginyeria" = "#FFD700",
                               "economia" = "#9370DB")) +
  theme_minimal() +
  theme(
    axis.text.x = element_text(angle = 45, hjust = 1),
    plot.title = element_text(hjust = 0.5, face = "bold")
  )

```

Aquí sí que sembla que totes les mitjanes són iguales. Anem a fer el test ANOVA.

```{r}
resultats_anova_2=aov(dades$Mitjana_Expedient~dades$Modalitat_Grau)
summary(resultats_anova_2)
```

Efectivament, el $p$-valor és prou gran (0.958) per quedar-mos amb la hipòtesi nul·la de que totes les mitjanes són iguales.

Per acabar l'anàlisi descriptiu, ens pot resultar prou útil mirar la variància generalitzada i la variància total per veure com es dispersionen les dades.

```{r}
var_gen = quantitatives %>% as.matrix() %>% cov() %>% det()
var_tot = quantitatives %>% as.matrix() %>% cov() %>% diag() %>% sum()
var_gen
var_tot
```

Fixem-nos que la variància generalitzada és molt baixa (0.2527739), això ens indica que hi ha una baixa variabilitat entre les diferents variables estudiades. Notem que concorda amb la matriu de dispersió vista anteriorment, ja que els punts es reparteixen similarment en tots els casos. La variació total ens indica la variabilitat de les variables quantitatives a tot el conjunt de dades, és més alta (5.181528), això voldria dir que la diferència de la variabilitat total de les dades en conjunt és bastant més notable que no si les mirem en cada grup.

Un cop hem acabat amb l'anàlisi descriptiu, anem a **modelitzar** les diferents modalitats estudiades pels alumnes a partir d'una distribució binomial. Per això haurem d'estimars els paràmetres $p_{ciències}$, $p_{filologia}$, $p_{activitat física}$, $p_{enginyeria}$ i $p_{economia}$ . Aquesta aproximació dels paràmetres ho farem amb els estimadors de màxima versemblança, i.e., les freqïuències relatives. Anem a calcular-les:

```{r}
modalitat_freq <- dades %>%
  count(Modalitat_Grau) %>%
  mutate(proporcio = n / sum(n))

# Mostrar las proporciones calculadas
p=modalitat_freq %>% dplyr::select(proporcio)
p
t(p)
```

Ara, anem a calcular la probabilitat de que, en una mostra de 20 individus, hi hagi almenys 4 alumnes de ciències, un de filosofia, 8 d'activitat física, 4 d'enginyeria i 3 d'economia.

```{r}
cas <- c(4,1,8,4,3)
probab= dmultinom(cas,size = 20, t(p))
probab
```

És una probabilitat molt baixa, i té sentit que sigui així, ja que cada modalitat té l'estimador de probabilitat molt similar. De fet, filologia i activitat física tenen el mateix estimador (0.22), i en el nostre esdeveniment hi ha 8 alumnes d'activitat física i només un de filologia. Molt poc probable.

Per continuar estudiant aquesta mostra, ens pot resultar interessant poder estimar la mitjana d'expedient d'un alumne a partir de les hores d'activitat física que fa un alumne a la setmana, la mitjana d'hores de son al dia i el nombre de menjades "trampa" que fa un alumne per setmana. Això es tradueix en fer un model de regressió multilineal de l'estil:

$$
Y=\beta_0+\beta_1X_1+\beta_2X_2+\beta_3X_3+\epsilon
$$

On $Y$ és la variable de la mitjana de la nota de l'expedient i $X_i$ són les altres variables quantitatives.

```{r}
model <- lm(Mitjana_Expedient ~ Hores_Activitat + Hores_Son + Menjades_Trampa, data = dades)

# Resum del model ajustat
summary(model)
```

""""Notem que el coeficient de la variable respectiva a hores d'activitat física, té un $p$-valor prou alt, llavors el descartarem i assignarem el valor 0 a aquest valor. Definirem $\alpha=0.06$, així podem acceptar tots els altres coeficients"""". Llavors ens quedaria la següent expresió:

$$Y=1.45211-0.07834X_1+0.25971X_2+0.76076X_3+0.7957$$ Notem que podem escriure aquesta expressió en forma matricial, tendríem que $Y\sim N(X\beta,\sigma^2I)$, i arribaríem a la funció Score, amb el mateix procediment que ho vàrem fer a la pràctica 5:

$$
S(\beta) = \frac{1}{\sigma^2} X^T (Y - X\beta)
$$

on:

```{r}
X=quantitatives %>% mutate(1) %>% dplyr::select(5,1,2,4) %>% as.matrix()
Y=quantitatives%>% dplyr::select(3)%>%as.matrix()
beta=model$coefficients
```

Si la funció de score és zero, això significa que el model ha assolit un màxim de versemblança respecte a $\beta$, i les estimacions actuals (és a dir, $\hat{\beta}$) són els valors que maximitzen la probabilitat d'observar les dades actuals.

```{r}
t(X)%*%(Y-X%*%beta)
```

Notem que efectivament tenim $S(\beta)\approx 0$.

Ara podríem fer previsions amb aquest model. Per exemple, calcularem la predicció de la mitjana de l'expedient d'un alumne que fa 6 hores d'activitat física setmanals, que dorm una mitja de 7 hores i mitja i que fa 5 menjades trampa a la setmana:

```{r}
nou_estudiant <- data.frame(Hores_Activitat = 6, Hores_Son = 7.5, Menjades_Trampa = 5)
prediccio <- predict(model, newdata = nou_estudiant)
prediccio

```

L'alumne amb les anteriors característiques esmentades, predim que té una mitjana d'expedient de 6.733716.

Ara, per últim, farem un contrast d'hipòtesi i per veure que la gent que té d'activitat física actual, córrer, té les mateixes mitjanes que la gent que neda, amb una significació de $\alpha=0.05$. És a dir $H_0:\mu_{córrer}=\mu_{nedar}$ i $H_1:\mu_{córrer}\neq \mu_{nedar}$

```{r}
library(Hotelling)
dades_filtrades <- dades %>%
  filter(Tipus_Activitat %in% c("nedar", "córrer"))
grup_nedar <- dades_filtrades %>%
  filter(Tipus_Activitat == "nedar") %>%
  dplyr::select(Hores_Activitat, Hores_Son, Menjades_Trampa, Mitjana_Expedient)
grup_correr <- dades_filtrades %>%
  filter(Tipus_Activitat == "córrer") %>%
  dplyr::select(Hores_Activitat, Hores_Son, Menjades_Trampa, Mitjana_Expedient)
print(hotelling.test(grup_nedar, grup_correr))
```

Notem que el $p$-valor\>0.05, llavors acceptem la hipòtesi nul·la, i ens quedem amb que les mitjanes són iguals.

Ara realitzarem el mateix contrast, però de manera teòrica. Calculant l'estadístic del test de Hotelling $T^2$ , i relacionant-lo amb la distribució de Fisher. Per això, hem de calcular la matriu de covariàncies combinada:

$$
Sp = \frac{n_1S_1 + n_2   S_2 }{n_1 + n_2 - 2}
$$

Llavors, tenim:

$$
T^2=\frac{n_1n_2}{n_1+n_2}(\bar{x}-\bar{y})S_p^{-1}(\bar{x}-\bar{y})\sim T^2(p,n_1+n_2-2)
$$

i que:

$$
\frac{n_1+n_2-1-p}{(n_1+n_2-2)p}T^2\sim F^p_{n_1+n_2-1-p}
$$

```{r}
p=4
S_1=grup_nedar %>% dplyr::select(1:4) %>% as.matrix() %>% cov()
S_2=grup_correr %>% dplyr::select(1:4) %>% as.matrix() %>% cov()
n_1=nrow(grup_correr)
n_2=nrow(grup_nedar)
bar_x=colMeans(grup_correr)
bar_y=colMeans(grup_nedar)
S_p=(n_1*S_1+n_2*S_2)/(n_1+n_2-2)
T_2=mahalanobis(bar_x,bar_y,(n_1+n_2)*S_p/(n_1*n_2))
T_2
est=((n_1+n_2-1-p)/((n_1+n_2-2)*p))*T_2
est
p_valor=pf(est,p,n_1+n_2-1-p)
p_valor
```

Ens queda el mateix $p$-valor que amb les funcions de R, i arribem a la mateixa con conclusió, acceptem la hipòtesi nul·la.

## Conclusions

Com a conclusió de l'estudi fet, podem concloure que dur una vida activa i saludable, implica una millora en el rendiment acadèmic (primer gràfic). Tot i que el nombre de manjades "trampa" si que té una proporcionalitat directe amb la mitjana acadèmica, podria ser perquè el fet de fer menjades trampa et redueixen l'estrés i això, per tant, també és saludable per a una persona. També podem concloure que si la teva activitat física és ioga, llavors la teva mitjana d'expedient tendeix a ser més alta respecte les altres. Per altre banda, la modalitat d'estudi no sembla tenir comportament diferents sobre la nota de l'expedient.

## Bibliografia

·Apuntes de la asignatura

·Apuntes estadística UIB
