---
title: "Taller evaluado de repaso para el Primer Parcial"
subtitle: "20582- Análisis de Datos para el GMAT"
format:
  html:
    theme: lumen
    toc: true
    toc-depth: 3
Rendering:
    embed-resources: true
---

```{r setup, include=FALSE}
knitr::opts_chunk$set(echo = TRUE, warning = FALSE, message = FALSE)
```

```{r, echo=FALSE}
library(tidyverse)
library(readr)
library(MASS)
```

En aquest treball ens dedicarem a estudiar com afecta dur una vida activa i saludable als estudis. Per això mirarem les **hores d'activitat física** que fa un alumne a la setmana, les **hores de son** de mitjana al dia, **mitjana expedient,** i la **qualitat percebuda de la concentració**. Per altre banda, es demanarà el **Nivell d'energia percebut**: Classificat com "baix", "mitjà" o "alt", la **percepció del nivell d'estrès**: Classificat com "baix", "moderadament alt" o "alt" i la **satisfacció amb el propi estil de vida**: En una escala del 1 al 5 (sent 1 = gens satisfet i 5 = molt satisfet). A part d'això, també ens interessa la **modalitat del grau** estudiat: (ciències, filologia, activitat física,...) i el **Tipus d'activitat física** que l'alumne fa: (córrer, nedar, ciclisme, ioga, etc.). Anem a simular una mostra de 100 alumnes a partir d'una distribució normal multivariant i la funció sample()

```{r}
set.seed(123)

# Nombre d'observacions
n <- 100

# Definim el vector mitjana i la matriu de covariància per les variables quantitatives
mean <- c(5, 7, 7.5, 4) # mitjanes per: hores d'activitat, hores de son, expedient, concentració percebuda
cov_matrix <- matrix(c(1.5, 0.5, 0.3, 0.4,
                       0.5, 1.2, 0.4, 0.2,
                       0.3, 0.4, 1.0, 0.6,
                       0.4, 0.2, 0.6, 1.3), 
                     nrow = 4)

# Generem dades normals multivariants
quant_data <- mvrnorm(n, mu = mean, Sigma = cov_matrix)
#quant_data[,3]=round(quant_data[,4], 1), 1), 10)
Nivell_Energia <- sample(c("baix", "mitjà", "alt"), n, replace = TRUE)
Nivell_Estres <- sample(c("baix", "moderadament alt", "alt"), n, replace = TRUE)
Satisfaccio_Estil_Vida <- sample(1:5, n, replace = TRUE)
# Modalitat del grau estudiat
modalitats <- c("ciències", "filologia", "activitat física", "enginyeria", "economia")
Modalitat_Grau <- sample(modalitats, n, replace = TRUE)

# Tipus d'activitat física
activitats <- c("córrer", "nedar", "ciclisme", "ioga", "gimnàs")
Tipus_Activitat <- sample(activitats, n, replace = TRUE)

# Creem el dataframe
dades <- data.frame(
  Hores_Activitat = quant_data[, 1],
  Hores_Son = quant_data[, 2],
  Mitjana_Expedient = quant_data[, 3],
  Concentracio_Percebuda = quant_data[, 4],
  Nivell_Energia = Nivell_Energia,
  Nivell_Estres = Nivell_Estres,
  Satisfaccio_Estil_Vida = Satisfaccio_Estil_Vida,
  Modalitat_Grau = Modalitat_Grau,
  Tipus_Activitat = Tipus_Activitat
)
dades
```

```{}
```
